【裁判字號】    89,上訴,1285
【裁判日期】    890531
【裁判案由】    誣告等
【裁判全文】
臺灣高等法院刑事判決                          八十九年度上訴字第一二八五號
    上  訴  人  臺灣臺北地方法院檢察署檢察官
    被      告  丙○○○
    上  訴  人
    即  被  告  甲○○○
右上訴人因被告誣告等案件，不服臺灣臺北地方法院八十八年度訴字第一四八０號，
中華民國八十九年三月十日第一審判決（起訴案號：臺灣臺北地方法院檢察署八十八
年度偵字第七八０九號、九一四０號）提起上訴，本院判決如左：
    主  文
上訴駁回。
    事  實
一、丙○○○與乙○○曾因房屋裝璜事件，早有嫌隙，民國八十八年二月二十五日上
    午，乙○○至臺北市○○區○○路三段三之一號九樓甲○○○之父范姜秀寬住處
    修繕熱水器，同日中午十二時二十分許乙○○之自用小客車因停放於樓下擋住通
    道，為該大樓管理員催促駛離，乙○○乃欲乘坐電梯下樓，而在該樓層電梯口與
    丙○○○相遇，二人再起爭執，嗣該大樓管理員按范姜秀寬住處對講機催促乙○○下樓移去自用小客車，丙○○○見爭執未果，即以手擋住電梯門，阻止乙○○
    離去，並出腳踢乙○○，惟因乙○○閃避得宜，丙○○○未能踢中，反因而仰面
    跌倒，在旁之甲○○○見狀，即上前將丙○○○抱開，丙○○○因掙扎而與甲○○○發生拉扯，進而互毆，丙○○○竟基於傷害之犯意，以手抓甲○○○之頭髮
    ，再以手抓甲○○○之手部、以腳踢甲○○○之腿部（丙○○○所涉傷害犯行，
    業經臺灣高等法院判決確定），甲○○○則因遭丙○○○攻擊，亦基於傷害之犯
    意而反擊，抓住丙○○○之頭髮，與丙○○○扭打，而使丙○○○受有鼻部挫傷
    三乘三公分、頭頂頭部頭皮挫傷二乘二公分、右肘挫傷併瘀傷二乘一公分、一乘
    一公分、左腕紅腫三乘三公分、左肩瘀傷五乘五公分之傷害。
二、丙○○○受傷後，明知右揭過程中乙○○並無任何傷害犯行，竟意圖使乙○○受
    刑事處分，而虛捏乙○○當場有先單獨出手毆打伊臉部、頭部，再與甲○○○聯
  手出拳毆打伊之情節，於八十八年二月二十八日向該管機關臺北市政府警察局大
    安分局臥龍派出所告訴乙○○傷害，經臺北市政府大安分局報告臺灣臺北地方法
    院檢察署，經該署偵查後於八十八年八月二十三日以八十八年度偵字第七八０九
    號為不起訴處分，丙○○○不服，聲請再議，經臺灣高等法院檢察署以八十八年
    度議字第三一七八號駁回確定。
三、案經丙○○○訴由臺北市政府警察局大安分局移送及經乙○○訴由臺灣臺北地方
    院檢察署檢察官偵查起訴。
    理  由
一、訊據上訴人即被告甲○○○固坦承於右揭時地與丙○○○互有拉扯之事實，惟矢
    口否認有故意傷害丙○○○之犯行，辯稱：因丙○○○與乙○○發生爭執，為充
    當和事佬始請丙○○○讓乙○○下樓，又見丙○○○於電梯口踢乙○○未果重心
    不穩身體後仰，上前扶起丙○○○，詎丙○○○竟出手抓伊頭髮，伊為防衛始與
    之發生拉扯及推擠云云。惟查：
  (一)右揭甲○○○傷害丙○○○之事實，業據告訴人丙○○○指訴甚詳，證人吳炳豫
    （即丙○○○之鄰居）在偵查中亦證稱上訴人甲○○○與丙○○○二人確有在地
    上互相拉扯對方頭髮，並用腳像要把對方踢開等語相符（見臺灣臺北地方法院檢
察署八十八年度偵字第六六一三號偵查卷第七頁）。而告訴人丙○○○因此受有
    如事實欄所示之傷害，亦有臺北市立萬芳醫院委託財團法人私立臺北醫學院出具
    之診斷證明書及該院檢送之丙○○○急診病歷記錄附卷可稽。
  (二)告訴人丙○○○因與上訴人甲○○○因拉扯進而互毆，並基於傷害故意出手抓甲○○○手部、以腳踢甲○○○腿部致傷等事實，已經本院另案判決拘役十五日，
    確定在案，有原法院八十八年度易字第二三二四號、本院八十八年度上易字第五
    六二０號刑事判決書在卷可按。查丙○○○與上訴人間本無嫌隙，緣因丙○○○
    與乙○○二人間之宿怨發生爭執，上訴人前往勸架，致生拉扯，是以本件純因丙○○○與乙○○二人間因房屋裝璜事件所生之爭執而衍生之事件。
  (三)按衡之一般社會經驗法則互毆係屬多數動作構成單純一罪而互為攻擊之傷害行為
    ，縱令一方先行出手，而還擊一方在客觀上茍非單純僅對於現在不法之侵害為必
    要排除之反擊行為，因其本即有傷害之犯意存在，則對其互為攻擊之反擊行為，
    自無主張防衛權之餘地，最高法院八十四年台非字第二０八號判決參照。經查，
    依丙○○○所提出之診斷證明書上之記載，其所受傷害有「頭部挫傷（鼻三乘三
    公分、頂部頭皮二乘二公分）、右肘挫傷併瘀傷（二乘一公分、一乘一公分）、
    左腕紅腫（三乘三公分）、左肩瘀傷（五乘五公分）」等多處，可見係遭受接續
    多個毆擊行為所致之多處傷害，實難認係單純基於防衛意思所為之抵擋行為所致
    。又參以上訴人甲○○○另案所提出之台北市立仁愛醫院驗傷診斷書，其受傷部
    位及程度為：「左上肢瘀傷二點五乘二點五公分、二點五乘二公分，右下肢瘀傷
    一點二乘一公分、左下肢瘀腫一乘一公分」（附於臺灣臺北地方法院檢察署八十
    八年度偵字第六六一三號偵查卷），相較於丙○○○所受傷害，顯較為輕微，則
    上訴人甲○○○所為之反擊行為應非屬單純基於防衛意思之消極防衛行為，揆之
    上開判決意旨，上訴人甲○○○自無主張正當防衛之餘地。
二、綜上各情以觀，上訴人與丙○○○間確有拉扯互毆之情事，丙○○○確受有前述
    之傷害，並有卷附診斷書可資佐證，上訴人甲○○○所辯正當防衛又無可採。本
    件事證明確，上訴人甲○○○傷害犯行堪以認定。
三、被告丙○○○坦承於八十八年二月二十八日向臺北市政府警察局大安分局臥龍派
    出所對乙○○提出傷害罪嫌告訴之事實，並堅稱乙○○確曾以右手朝伊左臉頰摑
    一巴掌，之後，乙○○與甲○○○即共同出手毆打伊後腦勺，且當日大樓管理員
    並未按住戶對講機催促乙○○下樓挪車，甲○○○所述事實乃杜撰云云。經查：
  (一)被告丙○○○前告訴乙○○傷害之事實係屬虛偽，已據告訴人乙○○指訴綦詳，
    而於右揭時地發生拉扯與互毆傷害行為者僅為丙○○○與甲○○○，另經同案被
    告甲○○○供述明確。乙○○並無傷害丙○○○之事實，亦經該署檢察官於八十
    八年八月二十三日以犯罪嫌疑不足處分不起訴確定在案，有臺灣臺北地方法院檢
    察署八十八年度偵字第七八０九號不起訴處分書、臺灣高等法院檢察署八十八年
    度議字第三一七八號處分書在附卷可憑。
  (二)乙○○至甲○○○之父范姜秀寬住處修理熱水器頂蓋，修畢步出門口，適丙○○○步出電梯，丙○○○擋住電梯阻止乙○○下樓，斯時大樓管理員按范姜秀寬住
    處對講機請訪客移動擋住出入之自用小客車一節，不惟經告訴人乙○○陳述在卷
    ，同案被告甲○○○亦證述明確。而當日大樓管理員確有按對講機請訪客挪車等
    情，經檢察官質之證人即大樓管理員胡展起在偵查中證述綦詳（見八十八年度偵
    字第七八０九號偵查卷第二二頁），是同案被告甲○○○供稱當日因管理員請訪
    客挪車，始請丙○○○讓乙○○先下樓而衍生此事件等語非屬虛枉。
  (三)另就乙○○是否傷害被告丙○○○一節，被告丙○○○先是供稱甲○○○在乙○○摑伊一巴掌後即站在伊身旁，嗣甲○○○將抓住伊頭髮，再與乙○○共同毆打
    伊，而乙○○在甲○○○自其身後抓住伊頭髮時並未進入電梯等語（見原審卷第
    二十五頁背及第二十六頁），嗣又供稱甲○○○先持蘋果砸伊後腦勺，伊回稱沒
    你之事，即續與乙○○理論，乙○○竟在電梯門口處摑伊一巴掌，甲○○○並接
    著按電梯讓徐進入，乙○○進入電梯後，伊追上去理論，一腳甫踏進電梯，頭髮
    即遭甲○○○抓住，並將我頭部往下壓，甲○○○嗣將我拖出電梯，電梯門關上
    ，乙○○才下樓等語（見原審卷第五十六頁），被告丙○○○就乙○○與甲○○○共同出手毆打致傷之所在位置前後供述不一，其此部分指訴非無瑕疵，乙○○
    是否出手毆打丙○○○即有可議之處。又參之被告丙○○○所提出之診斷證明書
    ，其上並無臉頰受摑傷之記載。雖其於原審供承係醫生說頭部受傷比較重要，臉
    上傷不重要，就未寫在診斷書上等語（見原審卷第一一0頁背面），惟就其所提
    出之診斷證明書觀之，除事實欄所示之外顯性傷勢，尤記載：「雙側上臂疼痛、
    雙側小腿疼痛」，而疼痛屬主觀性病徵，自外觀應難以診斷，通常為病人主訴之
    狀態，因而此部分之記載顯係診斷醫師依被告丙○○○之主訴為之，診斷醫師就
    此尚且願意記載於診斷證明書上，則果被告丙○○○左臉頰受摑傷，並向診斷醫
    師表明，診斷醫師定會依其主訴併載明，而前揭診斷證明書既未有左臉頰受摑傷
    之記載，被告丙○○○前去急診時應無為此之主訴，故而，被告丙○○○並未遭
    受乙○○以右手摑其左臉頰之事實甚明。再者，乙○○並未出手毆打丙○○○，
    有證人范姜秀寬證述在卷（見八十八年度偵字第七八０九號偵查卷第三四頁），
    則乙○○未與同案被告甲○○○毆打丙○○○之事實堪予認定。綜上所述，被告
    丙○○○辯稱乙○○確有出手摑伊巴掌並毆打伊後腦勺云云委不足採。本件事證
    明確，被告丙○○○誣告犯行堪以認定。
四、核被告甲○○○、丙○○○所為，分別係犯刑法第二百七十七條第一項之傷害罪
    及同法第一百六十九條第一項之誣告罪。又被告甲○○○基於單一傷害犯意而為
    接續多個攻擊行為，造成丙○○○多處傷害，為為單純一罪。原審適用刑法第二
    百七十七條第一項、第四十一條、第一百六十九條第一項、第七十四條第一款，
    罰金罰鍰提高標準條例第一條前段、第二條之規定，並審酌被告甲○○○犯罪手
    段、動機及前無前科紀錄，因丙○○○抓伊頭髮即起意反擊，並多次接續攻擊，
    被害人所受勢；被告丙○○○因其女張素菱與乙○○工程款糾紛而與甲○○○互
    毆，而生誣指乙○○犯罪之意圖、所用手段及被告甲○○○與丙○○○犯後態度
    等一切情狀，分別量處甲○○○拘役五十日，丙○○○有期徒刑四月，並就被告
    甲○○○科刑部分諭知如易科罰金，以三百元折算一日之標準。並以被告丙○○○未曾受有期徒刑以上刑之宣告，有臺灣高等法院檢察署刑案紀錄簡覆表在卷可
    按，就工程款糾紛而言，依人之常情難免心生憤怒而與乙○○爭論，惟因爭論之
    當時失慮致罹刑章，經此科刑之教訓，當知所警惕，而無再犯之虞，本院認前所
    宣告之刑，以暫不執行為適當，爰併宣告緩刑二年，以啟自新。經核認事用法並
    無違誤，量刑亦稱妥適；被告及公訴人上訴意旨，指摘原判決不當求予撤銷改判
    ，各無理由，均應駁回其上訴。
據上論斷，應依刑事訴訟法第三百六十八條，判決如主文。
本案經檢察官彭坤業到庭執行職務。
中    華    民    國 八十九  年        五      月        三十一        日
                            臺灣高等法院刑事第十八庭
                                審判長法  官  吳  明  峰
                                      法  官  高  明  哲
                                      法  官  林  陳  松
右正本證明與原本無異。
傷害部分不得上訴。
誣告部分如不服本判決應於收受送達後十日內向本院提出上訴書狀，其未敘述上訴之
理由者並得於提起上訴後十日內向本院補提理由書（均須按他造當事人之人數附繕本
）。
                                      書記官  鎖  瑞  嶺
中    華    民    國  八十九  年        六      月          五          日
附錄本案論罪科刑法條全文
刑法第二百七十七條第一項
一傷害人之身體或健康者，處三年以下有期徒刑，拘役或一千元以下罰金。
刑法第一百六十九條第一項
意圖他人受刑事或懲戒處分，向該管公務員誣告者，處七年以下有期徒刑。


司法院資訊處製作；財團法人民間司法改革基金會備份。
